---
title: "Rappel sur quelques lois de probabilité"
author: Marie-Pierre Etienne, Etienne Rivot 
institute: "https://marieetienne.github.io/bayesian_and_ecology"
date: "November  2018 (updated: `r Sys.Date()`) " 
csl: "../resources/apa-no-doi-no-issue.csl"
output:
   xaringan::moon_reader:
    css: ['metropolis',  'mpe_pres.css']
    lib_dir: libs
    nature:
      ratio: 16:10
      highlightStyle: github
      highlightLines: true
      countIncrementalSlides: false
      beforeInit: '../courses_tools/resources/collapseoutput.js'
---


```{r setup, include=FALSE}
knitr::opts_chunk$set(echo = FALSE,eval = TRUE)
library(ggplot2)
theme_set(theme_minimal())
theme_update(legend.position = 'bottom')
pal <- wesanderson::wes_palette("Darjeeling1", 10, type = "continuous")
ggplot <- function(...) ggplot2::ggplot(...) + scale_fill_manual(values = pal) + scale_color_manual(values = pal) 
#remotes::install_github('MarieEtienne/coursesdata', force = TRUE)
```




---
name: continue
# Lois continues

--
## Loi exponentielle

.pull-left[
La loi exponentielle a pour support $\left[0,+\infty\right[$. $X$ suit une loi exponentielle de paramètre $\lambda$ si elle a pour densité
$$[X=t]=\left\lbrace 
\begin{array}{l}
\lambda exp(-\lambda \,t) \quad t\geq 0,\cr
0 \quad sinon\cr
\end{array}\right.$$
L'espérance et la variance sont données par $$\mathbb{E}(X)=\frac{1}{\lambda} \quad \mbox{et}\quad \mathbb{V}(X)=\frac{1}{\lambda^2}.$$

]

.pull-right[
```{r fig.show='asis'}
abc<-seq(0,20,0.1)
par(mfcol=c(2,2))
lambda<-c(0.1, 0.5, 1, 2)

ll <- lapply(lambda, function(l_){
  data.frame(x=abc, y=dexp(abc, rate=l_), lambda=l_)
})

res <- do.call('rbind', ll)
res$lambda <- as.factor(res$lambda)
p <- ggplot(data = res, aes(x=x, y=y, col=lambda)) + 
  geom_line() +
  labs(col = bquote(lambda)) 
p
```
]



---
template: continue
## Loi Gamma et Inverse Gamma

.pull-left[
Si $Y_1, \ldots, Y_n$ sont des variables i.i.d de loi exponentielle de paramètre
 $\lambda$ alors $X=\sum_{i=1}^n Y_i$ suit une loi Gamma de paramètres de forme
  $n$ et de paramètre d'échelle $\lambda$.  On peut généraliser la définition à un $n$ non entier. Le support d'une loi Gamma est
$\left[0,+\infty\right[$ et si $X$ suit une loi $\Gamma(a,b)$, sa densité est donnée par~:
$$[X=t]=\left\lbrace
\begin{array}{l}
 \frac{b^a t^{a-1} e^{-b\, t}}{\Gamma(a)} \quad t\geq 0,\cr
0 \quad sinon\cr
\end{array}\right. $$

L'espérance et la variance sont données par $$\mathbb{E}(X)=\frac{a}{b} \quad \mbox{et}\quad \mathbb{V}(X)=\frac{a}{b^2}.$$
]

.pull-left[
Quelques exemples de lois Gamma pour différentes valeurs de $a$ et $b$~:

```{r, fig.show='asis'}
abc<-seq(0,20,0.1)
par(mfcol=c(3,3))
a<-c(0.1, 1, 10)
b<-c(0.1, 1, 10)
z <- expand.grid(a,b)
ll <- lapply(1:nrow(z), function(r_){
  data.frame(x=abc, y=dgamma(abc, rate=z[r_,1], shape = z[r_,2]), a = z$Var1[r_], b=z$Var2[r_])
})

res <- do.call('rbind', ll)
p <- ggplot(data = res, aes(x=x, y=y, col= as.factor(a), linetype = as.factor(b))) +
  geom_line()  + 
  scale_color_manual(values = wesanderson::wes_palette(name = "Darjeeling1")) +
  ylim(c(0,2.5)) +
  labs(col =  "a", linetype = "b") 
print(p)
```
]



---
template: continue
## Loi Gamma et Inverse Gamma


On dit que $X$ suit une loi Inverse-Gamma si $X^{-1}$ suit une loi Gamma. Par ces propriétés mathématiques, la loi Inverse Gamma est naturellement candidate comme prior pour le paramètre de variance dans un modèle normal.
En effet si $Y\sim\mathcal{N}(\mu,\sigma^2)$ avec $\mu$ connu et $\sigma^2 \sim \Gamma(a,b)$, alors $\sigma^2\vert Y,\mu \sim \Gamma(a',b')$.

---
template: continue
## Loi beta

.pull-left[
La loi Beta a pour support $\left[0,\right]$. Si $X$ suit une loi beta de paramètre $(a,b)$ alors la densité de $X$ est donnée par
$$[X=t]=\left\lbrace
\begin{array}{l}
 \frac{\Gamma(a+b) t^{a-1} (1-t)^{b-1} }{\Gamma(a)\Gamma(b)} \quad t\in [0,1] ,\cr
0 \quad sinon\cr
\end{array}\right. $$


L'espérance et la variance sont données par $$\mathbb{E}(X)=\frac{a}{a+b} \quad \mbox{et}\quad \mathbb{V}(X)=\frac{a\,b }{(a+b)^2 (a+b+1)}.$$
]

.pull-right[
```{r fig.show='asis'}
abc<-seq(0,1,0.01)
a<-c(0.1, 1, 2)
b<-c(0.1, 1, 2)

z <- expand.grid(a,b) 
ll <- lapply(1:nrow(z), function(r_){
  data.frame(x=abc, y=dbeta(abc, z[r_ , 1] , z[r_ , 2]), a= z$Var1[r_], b = z$Var2[r_])
})

res <- do.call('rbind', ll)
p <- ggplot(data = res, aes(x=x, y=y, col=as.factor(a), linetype = as.factor(b))) + geom_line() + ylim(c(0,5)) + labs(col =  "a", linetype = "b") 
print(p)
```

]

---
name: discrete
# Lois discrètes

--
## Loi binomiale
.pull-left[
$Y$ suit une loi de Bernoulli si le support de $Y$ est $\left\lbrace 0,1\right\rbrace$ et $\mathbb{P}(Y=1)=p$.     
  Si $Y_1,\ldots, Y_n$ sont des variables aléatoires indépendantes qui suivent une loi de Bernoulli de paramètre $p$, alors $X=\sum_{i=1}^n Y_i$ suit une loi binomiale de paramètres $(n,p)$.
  Le support de $X$ est   $\left\lbrace 0,1, \ldots n\right\rbrace$ est la loi de probabilité de $X$ est donnée par
$$[X=k] =
  {n \choose k}  p^k \, (1-p)^{n-k} \qquad k \in \left\lbrace 0,1, \ldots n\right\rbrace $$

L'espérance et la variance sont données par $$\mathbb{E}(X)=n\, p \quad \mbox{et}\quad \mathbb{V}(X)=n \, (1-p)$$

]

.pull-right[

```{r echo = FALSE, fig.show='asis'}
abc<-seq(0,10,1)
n<-c(1,5,10)
p<-c(0.2,0.5, 0.8)

z <- expand.grid(n,p)
ll <- lapply(1:nrow(z), function(r_){
  data.frame(x=abc, y= dbinom(abc, size = z[r_ , 1] , p = z[r_ , 2]),  n = z$Var1[r_],  p = z$Var2[r_])
})

res <- do.call('rbind', ll)
p <- ggplot(data = res, aes(x=x, y=y, col= as.factor(n), linetype = as.factor(p))) + 
  geom_line() + ylim(c(0,1)) + 
  labs(col =  "n", linetype = "p") +
  scale_x_continuous(breaks=seq(1:10))
print(p)
```
]

---
template: discrete
## Loi de Poisson
.pull-left[
Le support d'une loi de Poisson est $\mathbb{N}$. $X$ suit une loi de Poisson de paramètre $\lambda$ si
$$[X=k]=\frac{\lambda^k}{k!}\exp{(-\lambda\, k)}\quad k \in \mathbb{N}$$
L'espérance et la variance sont données par $$\mathbb{E}(X)=\lambda \quad \mbox{et}\quad \mathbb{V}(X)=\lambda$$
]

.pull-right[
```{r, echo = FALSE, fig.show='asis'}
abc<-seq(0,20,1)
lambda<-c(0.5 , 1, 4, 10)

ll <- lapply(1:length(lambda), function(r_){
  data.frame(x=abc, y= dpois(abc, lambda = lambda[r_]) , lambda=as.character(lambda[r_]))
})

res <- do.call('rbind', ll)
p <- ggplot(data = res, aes(x=x, y=y, col=lambda)) + 
  geom_line() + 
  ylim(c(0,1)) +
  labs(col = bquote(lambda))
print(p)
```
]


```{r ggplot_back, echo = FALSE, eval = TRUE}
ggplot <- function(...) ggplot2::ggplot(...) 
```


